ACORDAO-COMPLETO-2538968

ACÓRDÃO 3048/2022 ATA 19/2022 - SEGUNDA CÂMARA

VISTOS, relatados e discutidos estes autos de pensões militares deferidas pela Diretoria de Inativos e Pensionistas do Comando do Exército em favor de Cláudia Martins Jorge Albuquerque e Mercedes de Albuquerque Arruda, a partir do falecimento de José Orlando de Albuquerque, e em favor de Ester Seixas Doca, a partir do falecimento de Vitor José Doca; 
ACORDAM os Ministros do Tribunal de Contas da União, reunidos em Sessão da 2ª Câmara, nos termos do art. 71, III e IX, da Constituição de 1988, dos arts. 1º, V, 39, II, e 45 da Lei n.º 8.443, de 1992, e dos arts. 260, § 1º, e 262, § 2º, do RITCU, ante as razões expostas pelo Relator, em: 
9.1. assinalar a legalidade do ato inicial de pensão militar em favor de Ester Seixas Doca (à Peça 4 sob o n.º 20064/2017) , concedendo-lhe o respectivo registro;
9.2. assinalar a ilegalidade do ato inicial de pensão militar em favor de Cláudia Martins Jorge Albuquerque e Mercedes de Albuquerque Arruda (à Peça 3 sob o n.º 16806/2017) , negando-lhe o respectivo registro, já que, além da presente pensão militar, Mercedes de Albuquerque Arruda perceberia cumulativa e indevidamente a aposentadoria estatutária no Estado de Mato Grosso do Sul e a aposentadoria estatutária no Município de Rio Verde de Mato Grosso - MS, como atestado pelos elementos acostados à Peça 8, em ofensa, assim, ao art. 29 da Lei n.º 3.765, de 1960, com as alterações introduzidas pela MP n.º 2.215-10, de 2001;
9.3. dispensar o ressarcimento das quantias percebidas indevidamente, mas de boa-fé, em consonância com a Súmula n.º 106 do TCU;
9.4. determinar que, no prazo de 15 (quinze) dias contados da ciência desta deliberação, a Diretoria de Inativos e Pensionistas do Comando do Exército adote as seguintes medidas:
9.4.1. faça cessar os pagamentos decorrentes do ato ora considerado ilegal pelo item 9.2 deste Acórdão, sob pena de responsabilidade solidária da autoridade administrativa omissa, nos termos do art. 71, IX, da Constituição de 1988 e do art. 262, caput, do RITCU;
9.4.2. dê ciência do inteiro teor desta deliberação às beneficiárias indicadas no item 9.2 deste Acórdão, alertando-as de que o efeito suspensivo proveniente da eventual interposição de recurso junto ao TCU não as eximirá da devolução dos valores percebidos indevidamente após a notificação, diante do não provimento ao referido recurso, devendo encaminhar os comprovantes dessa notificação ao TCU no prazo de até 30 (trinta) dias;
9.4.3. oriente a interessada indicada no item 9.2 deste Acórdão (Mercedes de Albuquerque Arruda) sobre a eventual possibilidade de exercer a superveniente opção com vistas a permitir a percepção da presente pensão militar a partir da subjacente desistência da indevida percepção cumulativa dos benefícios previdenciários; destacando nesse ponto que, a partir das alterações introduzidas pela MP n.º 2.215-10, de 2001, o art. 29 da Lei n.º 3.765, de 1960, passou a estabelecer como "permitida a acumulação: I - de uma pensão militar com proventos de disponibilidade, reforma, vencimentos ou aposentadoria; II - de uma pensão militar com a de outro regime, observado o disposto no art. 37, inciso XI, da Constituição Federal.";
9.4.4. encaminhe a este Tribunal, nos termos do art. 262, § 2º, do RITCU, o novo ato para a aludida pensão militar indicada pelo item 9.2 deste Acórdão, sem a ilegalidade indicada nesta deliberação, para ser submetido à apreciação pelo TCU, na forma do art. 260 do RITCU;
9.5. enviar a cópia do presente Acórdão, com o Relatório e a Proposta de Deliberação, à Diretoria de Inativos e Pensionistas do Comando do Exército, para ciência e efetivo cumprimento ao item 9.4 deste Acórdão; e
9.6. arquivar o presente processo, sem prejuízo de promover o monitoramento da determinação proferida pelo item 9.4 deste Acórdão, representando ao TCU, se necessário.

Pensões Militares deferidas pela Diretoria de Inativos e Pensionistas do Comando do Exército.

Segunda Câmara

3. Interessadas: Cláudia Martins Jorge Albuquerque (CPF XXX.848.371-XX); Ester Seixas Doca (CPF XXX.621.964-XX); Mercedes de Albuquerque Arruda (CPF XXX.432.781-XX).

13.1. Ministros presentes: Bruno Dantas (Presidente), Augusto Nardes e Aroldo Cedraz.
13.2. Ministros-Substitutos presentes: Marcos Bemquerer Costa e André Luís de Carvalho (Relator).

ANDRÉ DE CARVALHO

Trata-se de pensões militares deferidas pela Diretoria de Inativos e Pensionistas do Comando do Exército em favor de Cláudia Martins Jorge Albuquerque e Mercedes de Albuquerque Arruda, a partir do falecimento de José Orlando de Albuquerque, e em favor de Ester Seixas Doca, a partir do falecimento de Vitor José Doca.
2. 	Após a análise final do feito, o Auditor Federal Luiz Gustavo Lopes Pires lançou o seu parecer conclusivo à Peça 6, com a anuência, por delegação de competência, do diretor da Sefip (Peça 7) , nos seguintes termos:
	" (...) 3. Os procedimentos para exame, apreciação e registro de atos de pessoal encontram-se estabelecidos na Instrução Normativa TCU 78/2018 e na Resolução TCU 206/2007. Essas normas dispõem que os atos de pessoal disponibilizados por meio do e-Pessoal devem ser submetidos previamente a críticas automatizadas, com base em parâmetros predefinidos.
	4.	As críticas das informações cadastradas na etapa de coleta do ato foram elaboradas e validadas levando-se em conta as peculiaridades de cada ato. Os itens verificados nessa etapa são inerentes a dados cadastrais, fundamentos legais, mapa de tempo, ficha financeira, assim como eventuais ocorrências de acumulação. Trata-se de verificações abrangentes, minuciosas e precisas e sem a necessidade de ação humana e, portanto, menos suscetível a falhas. As críticas aplicadas estão discriminadas no sistema, no Menu e-Pessoal, opção 'Crítica', que podem ser acessadas mediante concessão de perfil específico a servidores do TCU responsáveis pela análise.
	5.	Além das críticas automatizadas, há verificação humana adicional no caso de haver alertas do sistema ou informações não formatadas, como esclarecimentos do gestor ou do controle interno.  
	6.	As críticas também consideram os registros do Sistema Integrado de Administração de Recursos Humanos (Siape) . O Siape disponibiliza informações atualizadas sobre as parcelas que integram os proventos, diferentemente, portanto, do e-Pessoal, que informa as parcelas no momento do registro do ato. 
	7.	Essa confrontação com o Siape fornece uma visão atual e verdadeira da situação, o que permite descaracterizar irregularidades e inconsistências que, embora constantes do e-Pessoal, já foram corrigidas.
	8.	As verificações detectadas nos atos encontram-se discriminadas na aba de pendências de cada ato no sistema e-Pessoal, bem como nos espelhos dos atos contemplados por esta instrução.
Exame das Constatações
	9.	Ato: 16806/2017 - Inicial - Interessado: José Orlando de Albuquerque 
	9.1. Beneficiários: Cláudia Martins Jorge Albuquerque - Cônjuge e Mercedes de Albuquerque Arruda - Filha
	9.2. Parecer do Controle Interno: considerar o ato Legal.
	9.3. Constatações e análises: 
	9.3.1. Mês/ano de referência para o cálculo dos proventos é posterior a seis meses da vigência do ato.
	a.	Justificativa do Gestor de Pessoal: Tendo em vista acúmulo de processos para análise, não foi possível cumprir o período previsto no § 2º, do Art 4º, da Port 082-DGP, de 23 Abr 14. Entretanto a beneficiária não sofreu prejuízo ou solução de continuidade na percepção do benefício. 
	b.	Análise do Controle Interno: Justificativa do gestor esclarece pendência
	c.	Análise da Equipe Técnica: Legal
	Os contracheques dos beneficiários foram verificados, não sendo encontrada qualquer inconsistência.
	9.3.2. Possível cômputo de tempo privado no Tempo de serviço até 29/12/2000. Devolução do ato para complementação das informações. 
	a.	Justificativa do Gestor de Pessoal: Não há. Verificação efetuada no âmbito do TCU.
	b.	Análise do Controle Interno:  Não há. Verificação efetuada no âmbito do TCU.
	c.	Análise da Equipe Técnica: Legal
	Verificou-se que o militar foi reformado inicialmente por incapacidade física definitiva, fato que torna irrelevante o tempo de serviço ou mesmo a existência de tempo privado.
	No que se refere a acumulação de cargos/proventos públicos, verifica-se que a beneficiária Sra. Cláudia Martins Jorge Albuquerque acumula um cargo público de professor e Mercedes de Albuquerque Arruda também acumula uma aposentadoria de um cargo público de professor, situação amparada no artigo 29 da lei 3.765/60.
	9.4. O quadro resumo de ocorrências e, quando for o caso, o detalhamento da norma legal e da jurisprudência para as inconsistências acima elencadas encontra-se no anexo II dessa instrução. 
	9.5. Encaminhamento do ato: 
	9.5.1. Considerar legal e conceder o registro do ato de José Orlando de Albuquerque. 
	10. Ato: 20064/2017 - Inicial - Interessado: Vitor José Doca 
	10.1. Beneficiário: Ester Seixas Doca - Cônjuge
	10.2. Parecer do Controle Interno: considerar o ato Legal.
	10.3. Constatações e análises: 
	10.3.1. Posto/Graduação de referência para cálculo dos proventos de reforma não correspondente a 1 (um) grau hierárquico imediato/superior ao último posto/graduação na ativa.
	a.	Justificativa do Gestor de Pessoal: O instituidor foi transferido para a reserva 1ª classe, posto de Tenente Coronel com proventos de General de Brigada, e contribuiu nos últimos 24 meses que antecedeu seu óbito para a pensão de dois postos acima, General de Exército.  
	b.	Análise do Controle Interno: Justificativa do gestor esclarece pendência
	c.	Análise da Equipe Técnica: Legal
Verificada a apostila de reserva do instituidor verifica-se o fundamento do art. 1º da lei 616/49 (lei de Guerra) que possibilitou o militar ao passar para reserva ser promovido ao posto de Coronel com proventos de General de Brigada, vide trancrição:
	'Art. 1º O oficial das Forças Armadas, que serviu no teatro de guerra da Itália, ou tenha cumprido missões de patrulhamento, vigilância e segurança do litoral, e operações de guerra e de observações em qualquer outro teatro de operações definidas pelo Ministério respectivo, inclusive nas ilhas de Trindade, Fernando de Noronha e nos navios da Marinha de Guerra, que defendiam portos nacionais em zonas de operações de guerra, quando transferido para a reserva remunerada, ou reformado, será previamente promovido ao posto imediato, com os respectivos vencimentos integrais.'
	Posteriormente, por contar com mais de 35 anos de serviço e por ter contribuído com 2 postos acima para fins de pensão militar, constituiu pensão com base no posto de General de Exército.
No que se refere a acumulação de cargos/proventos públicos, verifica-se que a beneficiária acumula uma aposentadoria paga pelo INSS, situação amparada no art. 29 da lei 3.765/1960.
	10.3.2. Possível cômputo de tempo privado no Tempo de serviço até 29/12/2000. Devolução do ato para complementação das informações. 
	a.	Justificativa do Gestor de Pessoal: Não há. Verificação efetuada no âmbito do TCU.
	b.	Análise do Controle Interno:  Não há. Verificação efetuada no âmbito do TCU.
	c.	Análise da Equipe Técnica: Legal
	O militar não conta com tempo privado em seu mapa de tempo de serviço, conforme papéis de trabalho, contando com mais de 36 anos de serviço.
	10.3.3. O percentual (140,00%) informado no campo 'Percentual (%) nos dados da ficha financeira, para a rubrica 'C25 - GRAT T SV INC (Vantagem de caráter pessoal - Adicional por tempo de serviço) - R$ 865,20', é maior que o 'Tempo de serviço até 29/12/2000' descontado o Tempo de inciativa privada e tempos dos incisos I, III e VI do art. 137 da Lei 6.880/1980 na aba 'Dados Gerais'.
	a.	Justificativa do Gestor de Pessoal: Não há. Verificação efetuada no âmbito do TCU.
	b.	Análise do Controle Interno:  Não há. Verificação efetuada no âmbito do TCU.
	c.	Análise da Equipe Técnica: Legal
	A crítica trata de um falso positivo, uma vez que o militar contar com mais de 36 anos de serviço e que o tempo total ocorreu antes do fim do Adicional de tempo de serviço. Dessa forma, não há inconsistência no percentual e montante pago a título do aludido adicional.
	10.4. O quadro resumo de ocorrências e, quando for o caso, o detalhamento da norma legal e da jurisprudência para as inconsistências acima elencadas encontra-se no anexo II dessa instrução. 
	10.5. Encaminhamento do ato: 
	10.5.1. Considerar legal e conceder o registro do ato de Vitor José Doca. 
	Conclusão
	11. A abrangência e a profundidade das verificações levadas a efeito fundamentam convicção de que os atos 20064/2017 e 16806/2017 podem ser apreciados pela legalidade, em razão de não terem sido encontradas irregularidades nos atos, de acordo com o item Exame das Constatações desta instrução.
	Proposta de encaminhamento
	12. Ante o exposto, com fundamento no art. 71, inciso III, da Constituição Federal, no art. 1º, inciso V, e art. 39, incisos I e II, da Lei 8.443/1992, no art. 260 do Regimento Interno do Tribunal de Contas da União, propõe-se: 
	12.1. Considerar legais e conceder o registro dos atos de Vitor José Doca e José Orlando de Albuquerque."
3.	Enfim, por intermédio da Exma. Sra. Procuradora-Geral Cristina Machado da Costa e Silva, o MPTCU manifestou a sua parcial concordância em relação à aludida proposta da unidade técnica, tendo consignado, para tanto, o seu parecer à Peça 9 nos seguintes termos:	
	" (...) 2. Por intermédio dos pareceres uniformes acostados às peças n.ºs 6 e 7, a Secretaria de Fiscalização de Integridade de Atos e Pagamentos de Pessoal e de Benefícios Sociais - Sefip - opina pela legalidade e registro das concessões.
	3.	Em consulta aos sistemas internos, identificamos que a pensionista Mercedes de Albuquerque Arruda, filha do militar José Orlando de Albuquerque (peça n.º 3) , detém duas aposentadorias estatutárias, uma paga pelo governo do Estado de Mato Grosso do Sul e outra pelo município de Rio Verde de Mato Grosso, além da pensão militar ora em exame (elementos de peça n.º 8) .
	4.	A acumulação em comento esbarra na disposição contida no art. 29 da Lei n.º 3.765/1960, em sua redação original, segundo o qual:
	'Art 29. É permitida a acumulação:
	a) de duas pensões militares;
	b) de uma pensão militar com proventos de disponibilidade, reforma, vencimentos, aposentadoria ou pensão proveniente de um único cargo civil.'
	5.	O benefício de peça n.º 3 está irregular, razão pela qual opinamos pela ilegalidade e negativa de registro da concessão.
	6.	Caberá ao órgão militar convocar a pensionista para que manifeste opção pela percepção de apenas dois benefícios, devendo ser encaminhado novo ato à consideração do Tribunal.
	7.	Em relação à concessão de peça n.º 4, acolhemos a proposta de legalidade e registro.
	8.	Ante todo o exposto, esta representante do Ministério Público de Contas manifesta-se parcialmente de acordo com a proposição firmada pela Sefip às peças n.ºs 6 e 7 e propõe ao Tribunal que:
	8.1. considere ilegal e negue registro ao ato de pensão militar de peça n.º 3, uma vez que a pensionista Mercedes de Albuquerque Arruda, filha de José Orlando de Albuquerque, detém duas aposentadorias estatutárias pagas pelos cofres do Estado de Mato Grosso do Sul e do município de Rio Verde de Mato Grosso (evidências de peça n.º 8) , além da pensão militar ora em exame, em desconformidade com o disposto no artigo 29 da Lei n.º 3.765/1960, em sua redação original, dispensando-se o ressarcimento das importâncias indevidamente recebidas de boa-fé pela beneficiária, a teor do que dispõe a Súmula TCU n.º 106;
	8.2. determine à 11.ª Região Militar do Comando do Exército que, no prazo máximo de 30 (trinta) dias:
	8.2.1. convoque a pensionista Mercedes de Albuquerque Arruda para que, no prazo máximo de 15 (quinze) dias, manifeste opção entre a pensão militar ora recebida e apenas um dos vínculos públicos apontados na pesquisa de peça n.ºs 8, devendo o órgão de pessoal promover a suspensão do pagamento à interessada em caso de não manifestação no prazo informado;
	8.2.2. encaminhe novo ato à consideração da Corte de Contas, por intermédio do sistema e-Pessoal, espelhando a nova partilha do benefício em questão após as providências tomadas, e
	8.3. considere legal e ordene o registro do ato concessório de peça n.º 4, relativo à pensão militar instituída por Vitor José Doca."
É o Relatório.

não há.

Procuradora-Geral Cristina Machado da Costa e Silva.

PENSÕES MILITARES. INDEVIDA PERCEPÇÃO DE BENEFÍCIOS NÃO ACUMULÁVEIS. ILEGALIDADE DO RESPECTIVO ATO. NEGATIVA DE REGISTRO. LEGALIDADE E REGISTRO PARA O OUTRO ATO. DETERMINAÇÕES. COMUNICAÇÃO.

PENSÃO MILITAR (PMIL)

Secretaria de Fiscalização de Integridade de Atos e Pagamentos de Pessoal e de Benefícios Sociais (Sefip).

Trata-se de pensões militares deferidas pela Diretoria de Inativos e Pensionistas do Comando do Exército sob as seguintes condições:
	Peça
	Instituidor
	Número de Controle
	Tipo de Ato
	Data do Óbito
	Vigência
	Enviado ao TCU
	Beneficiária

	3
	José Orlando de Albuquerque
	16806/2017
	Inicial
	5/7/2015
	5/7/2015
	22/8/2017
	Cláudia Martins Jorge Albuquerque

								Mercedes de Albuquerque Arruda

	4
	Vitor José Doca
	20064/2017
	Inicial
	14/7/1997
	14/7/1997
	19/7/2017
	Ester Seixas Doca

2.	De todo modo, após a análise final do feito, a Sefip pugnou pela legalidade de todos os aludidos atos; tendo o Parquet especial anuído apenas parcialmente à referida proposta da unidade técnica, ao sugerir a ilegalidade da pensão militar instituída por José Orlando de Albuquerque (Peça 3) em face de a aludida pensão ensejar a ilegalidade na acumulação de mais de dois benefícios por parte de Mercedes de Albuquerque Arruda (filha) .
3.	O TCU pode incorporar o parecer da Sefip, com os ajustes apontados pelo MPTCU, a estas razões de decidir.
4.	Ao discorrer sobre a indevida acumulação, o MPTCU anotou que Mercedes de Albuquerque Arruda acumularia indevidamente a referida pensão militar com a aposentadoria estatutária no Estado de Mato Grosso do Sul e, ainda, com a aposentadoria estatutária no Município de Rio Verde de Mato Grosso - MS, como atestado pelos elementos acostados à Peça 8, e essa situação estaria em desacordo com o art. 29 da Lei n.º 3.765, de 1960. 
5.	Ocorre que, ao dispor sobre a concessão de pensões militares, o art. 29 da Lei n.º 3.765, de 1960, teria vedado expressamente a acumulação de mais de dois benefícios.
6.	Bem se sabe que, originalmente, o aludido dispositivo legal permitia a acumulação de duas pensões militares ou de uma pensão militar com os proventos de aposentadoria ou pensão proveniente do único cargo civil, pois o art. 29 da Lei n.º 3.765, de 1960, estabelecia a seguinte premissa:
" (...)  Art. 29. É permitida a acumulação:
a) de duas pensões militares;
b) de uma pensão militar com proventos de disponibilidade, reforma, vencimentos, aposentadoria ou pensão proveniente de um único cargo civil."
7.	Em face, contudo, das alterações introduzidas pela referida MP n.º 2.215-10, de 2001, o aludido art. 29 da Lei n.º 3.765, de 1960, passou a estabelecer a seguinte premissa:
" (...) Art. 29. É permitida a acumulação:
I - de uma pensão militar com proventos de disponibilidade, reforma, vencimentos ou aposentadoria;
II - de uma pensão militar com a de outro regime, observado o disposto no art. 37, inciso XI, da Constituição Federal."
8.	Não por acaso, então, a jurisprudência do TCU estaria firmada no sentido da ilegalidade dessa múltipla acumulação indevida em sintonia, por exemplo, com os Acórdãos 3.653/2011, 8.721/2017, 10.142/2017, da 2ª Câmara, restando adequada a proposta do MPTCU no sentido da ilegalidade do referido ato da pensão militar instituída por José Orlando de Albuquerque em função dessa indevida acumulação com os outros dois benefícios previdenciários.
9.	Diante, enfim, da entrada das aludidas pensões militares no TCU há menos de 5 anos, não seria necessária a prévia oitiva das respectivas interessadas no presente momento, estando esse entendimento em plena consonância com a jurisprudência do STF (v.g.: MS-25.116 e MS-25.403) e com a exceção prevista na Súmula Vinculante n.º 3 do STF, além de estar em sintonia com a jurisprudência do TCU (v.g.: Acórdão 587/2011-TCU-Plenário, entre outros) .
10.	O TCU deve assinalar a ilegalidade, portanto, da pensão militar instituída em favor de Cláudia Martins Jorge Albuquerque e Mercedes de Albuquerque Arruda (Peça 3) , negando-lhe o respectivo registro, sem prejuízo de anotar a legalidade para a pensão militar em favor de Ester Seixas Doca (Peça 4) , concedendo-lhe o correspondente registro.
Ante o exposto, pugno pela prolação do Acórdão ora submetido a este Colegiado.
TCU, Sala das Sessões, em 14 de junho de 2022.
Ministro-Substituto ANDRÉ LUÍS DE CARVALHO 
Relator